【裁判字號】    99,易,1772
【裁判日期】    991007
【裁判案由】    詐欺
【裁判全文】
臺灣高雄地方法院刑事判決              99年度易字第1772號
公  訴  人  臺灣高雄地方法院檢察署檢察官
被      告  甲○○
上列被告因詐欺案件，經檢察官提起公訴（99年度偵字第3476號
），本院判決如下：
    主  文
甲○○幫助犯詐欺取財罪，處有期徒刑參月，如易科罰金，以新
臺幣壹仟元折算壹日。
    事  實
一、甲○○應能預見將其金融帳戶提供予他人，將幫助他人遂行
    詐騙他人財物之用，竟仍不違背其本意，基於幫助詐欺取財
    之不確定故意，於民國98年8 月19日後某日，在不詳地點，
    將其申設之台新商業銀行新生分行帳號：00000000000000號
    帳戶（下稱「系爭帳戶」）之存摺、提款卡及密碼交付真實
    姓名年籍不詳之成年人，供該成年人所屬詐欺集團使用作為
    詐騙匯款之人頭帳戶。嗣該詐欺集團之成員基於意圖為自己
    不法所有之犯意，盜用不知情之許嘉芸（經臺灣板橋地方法
    院檢察署檢察官99年度偵字第2560號為不起訴處分確定）所
    申設帳號「f00000000 」，在雅虎奇摩拍賣網站上刊登拍賣
    LV皮包之不實訊息，致乙○○陷於錯誤出價標得該皮包，並
    依指示於98年8 月28日16時30分許、98年8 月31日10時58分
    許，分別匯款新臺幣（下同）1 萬5,000 元、1 萬8,450 元
    至系爭帳戶內，旋遭提領一空。嗣因乙○○發覺受騙後報警
    處理，始循線查獲上情。
二、案經臺中市警察局第四分局報告臺灣臺中地方法院檢察署呈
    請臺灣高等法院檢察署核轉臺灣高雄地方法院檢察署檢察官
    偵查起訴。
    理  由
一、證據能力之判斷─
    本判決據以認定事實之各項證據，其中關於傳聞證據部分，
    除合於刑事訴訟法第159 條之1 至4 或其他傳聞例外規定，
    本有證據能力外，餘均經檢察官及被告甲○○於本院同意作
    為證據（本院審易卷第22頁），本院審酌各該證據作成時之
    情況，認為作為證據並無不當，依同法第159 條之5 規定，
    均得作為證據，合先敘明。
二、認定事實所憑證據及被告之辯解─
    訊據被告甲○○矢口否認有前揭犯行，辯稱：系爭帳戶存摺
    、提款卡、密碼均放在機車坐墊下置物箱失竊云云。經查：
  (一)系爭帳戶係被告於93年5 月28日申設開立，於98年8 月14日
    申請補發存摺，於98年8 月31日申請辦理銷戶；被害人乙○
    ○於前揭時間，因遭詐騙集團成員施以前述詐術，陷於錯誤
    而轉匯上開款項至被告申設之系爭帳戶等情，業據證人即被
    害人乙○○於警詢時證述在卷（警卷第1-2 頁），核與證人
    許嘉芸於警詢時證述相符（警卷第7-8 頁），並有台新國際
    商業銀行98年9 月16日函暨附件客戶基本資料客戶基本資料
    維護、臺幣存款歷史交易明細查詢（警卷第9-25頁）、99年
    2 月11日函暨附件銷戶申請書（偵卷第13-14 頁）、99年9
    月7 日函暨附件臺幣存款歷史交易明細查詢（本院易字卷第
    13-28 頁）、財團法人聯合徵信中心警示帳戶案件通報資料
    （臺中地檢署卷第5 頁）、臺中市警察局第四分局黎明派出
    所受理詐騙帳戶通報警示簡便格式表、受理各類案件紀錄表
    、內政部警政署反詐騙案件紀錄表、金融機構聯防機制通報
    單（警卷第28-30 、33頁）、臺灣銀行自動櫃員機交易明細
    表（警卷第32頁）、WINDOWS LIVEHotmail 列印郵件（警卷
    第34-37 頁）在卷可憑，足認系爭帳戶確實遭真實姓名年籍
    不詳詐騙集團成員用以詐騙被害人乙○○匯款使用無訛。
  (二)金融帳戶資料事關個人財產權益之保障，存摺、提款卡等物
    之專屬性質均甚高，若落入不明人士手中，極易被利用為取
    贓之犯罪工具，一般人均有妥為保管以防止他人任意使用之
    認識，縱有特殊情況偶須交付他人使用，亦必深入瞭解用途
    及合理性，始會安心提供。而被告本件案發前之98年8 月10
    日、11日、13日分別以提款卡自系爭帳戶親自提領2,000 元
    、5,000 元、1 萬2,000 元等情，有系爭帳戶臺幣存款歷史
    交易明細查詢（本院易字卷第27頁）在卷可稽，復據被告供
    承屬實（本院易字卷第39-40 頁），堪認該帳戶資料為被告
    日常生活所必需而對被告甚為重要，其竟輕忽未將金融卡、
    密碼及存摺妥善放置，而將之置於機車置物箱內，顯與一般
    常情相悖。又被告於本院審理時陳稱：伊機車置物箱的鎖雖
    可以扣上去，但只能防君子不能防小人等語（本院易字卷第
    42頁），堪認其顯知悉機車置物箱絕非放置重要物品之處所
    ，參以被告於本院審理時陳稱其於98年8 月25日至30日間發
    現系爭帳戶資料遺失等語（本院易字卷第43頁），而被告迄
    至98年8 月31日結清系爭帳戶止均無辦理金融卡掛失乙節，
    有台新國際商業銀行99年9 月7 日函（本院易字卷第13頁）
    在卷可參，衡情，被告殊無任意將重要之個人金融帳戶資料
    任意放置在機車置物箱之理，然其不僅將系爭帳戶資料任意
    放置在無法安全防竊之機車置物箱，更於發現系爭帳戶資料
    遺失時未旋即辦理掛失或報案，益徵被告辯稱系爭帳戶存摺
    、提款卡放在機車置物箱失竊云云，顯悖常情而無可採。
  (三)況倘系爭帳戶之存摺、提款卡及密碼並非由被告所提供，而
    係因失竊而遭詐騙集團成員偶然取得，被告既隨時可能發現
    該等帳戶失竊而辦理掛失或報警，詐騙集團成員自不可能輕
    率要求被害人匯款至該等帳戶內，以免徒費心力所詐得之款
    項不僅無法提領，甚至於提領時遭警查獲。然被告係於被害
    人乙○○98年8 月31日10時58分許遭詐騙匯款後，於同日14
    時9 分許始以本人身分證及原留印鑑臨櫃辦理結清銷戶之情
    ，有台新國際商業銀行99年2 月11日函暨附件銷戶申請書（
    偵卷第13-14 頁）、系爭帳戶之臺幣存款歷史交易明細查詢
    （本院易字卷第28頁）在卷可稽，足認於被告辦理結清銷戶
    時詐騙款項已遭提領一空，足見詐騙集團成員於詐騙被害人
    乙○○時，已確認系爭帳戶必不致遭被告掛失或報警，始放
    心要求被害人匯款至上開帳戶，並持提款卡跨行提領匯款。
    衡情，上開帳戶應非遺失而遭詐騙集團成員偶然取得，而係
    被告提供詐騙集團成員使用無疑。
  (四)被告於警詢時辯稱：系爭帳戶之存摺、提款卡於98年8 月25
    日9 時許，在高雄市前鎮區○○○路137 號前遺失云云（警
    卷第4 頁），於偵訊時改稱：系爭帳戶之存摺、提款卡伊從
    98年8 月10日左右就放在機車置物箱內，伊不知道何時遺失
    云云（偵卷第9 頁），於本院審理時再改稱：伊於98年8 月
    19日將系爭帳戶之存摺、提款卡放入機車置物箱，過了幾天
    伊有到置物箱去找才發現系爭帳戶之存摺、提款卡遺失云云
    （本院審易卷第17頁），被告辯詞前後迥異，是否可信，已
    非無疑。況被告於98年8 月19日將其申設臺灣銀行左營分行
    帳戶辦理結清銷戶後，旋將該帳戶之存摺與系爭帳戶之存摺
    、提款卡綁在一起放入機車置物箱之情，業據被告於偵訊時
    供承在卷（偵卷第29頁），並有臺灣銀行左營分行99年3 月
    15日函暨附件在卷可參（偵卷第18-21 頁），而上開臺灣銀
    行左營分行帳戶存摺並未遺失乙節，亦據被告於偵訊及本院
    審理時供承在卷（偵卷第30頁、本院易字卷第38頁），衡情
    ，苟被告辯稱系爭帳戶存摺、提款卡放置於機車置物箱遭竊
    為真，則同時放置於機車置物箱之上開臺灣銀行左營分行帳
    戶存摺殊無未同時遭竊之理，是被告所辯顯悖常情。又被告
    於偵訊及本院審理時均仍對系爭帳戶提款卡之密碼為其母親
    生日乙節記憶清晰，衡情，殊無將系爭帳戶提款卡之密碼與
    系爭帳戶存摺、提款卡併同存放以備忘之必要，此益徵被告
    前揭所辯，應係事後卸責之詞，洵無可採。
  (五)依目前金融實務，同時持有他人帳戶之提款卡而知悉其密碼
    ，即可隨時提領該帳戶內之存款，是金融帳戶之存摺、提款
    卡及密碼，攸關存戶個人財產權益之保障，非與本人有密切
    關係，一般人皆不致輕易提供他人使用。且目前金融機構對
    於個人開戶殊無限制，一般民眾皆能自由開戶，並無向他人
    蒐集帳戶之必要。而近年來利用人頭帳戶遂行詐欺或恐嚇取
    財犯罪之案件眾多，廣為大眾媒體所報導，政府機關亦不斷
    透過媒體加強宣導民眾防範詐騙之知識，依當前社會一般人
    之智識程度與生活經驗，對於非依正常程序要求提供金融帳
    戶存摺、提款卡及密碼者，均能預見係為取得人頭帳戶供作
    犯罪工具使用，已屬一般生活常識，被告仍將其系爭帳戶之
    存摺、提款卡及密碼，提供與詐騙集團成員使用，自屬基於
    幫助詐欺取財之間接犯意甚明。
  (六)綜上，本件事證明確，被告上開犯行堪予認定，應依法論科
    。
三、論罪科刑之理由─
    按刑法上之幫助犯，係對於犯罪與正犯有共同之認識，而以
    幫助之意思，對於正犯資以助力，而未參與實施犯罪之行為
    者而言（最高法院88年度臺上字第1270號判決意旨參照）。
    被告提供系爭帳戶之存摺、提款卡及密碼與詐騙集團使用，
    供詐騙被害人乙○○匯入上開款項並提領詐得款項之工具，
    然單純提供金融帳戶不等同於實行詐術使被害人陷於錯誤而
    匯款之詐欺取財罪構成要件行為，僅屬對遂行詐欺取財犯行
    資以助力之幫助行為。此外，復無證據足認被告與詐騙集團
    成員間，就上開詐欺取財行為有何犯意聯絡，或參與詐欺取
    財之構成要件行為，即不得遽論其為詐欺取財罪之共同正犯
    ，僅能論以幫助犯。核被告甲○○所為，係犯刑法第30條第
    1 項、第339 條第1 項詐欺取財罪之幫助犯，爰依同法第30
    條第2 項之規定，按正犯之刑減輕之。爰審酌被告提供系爭
    帳戶資料幫助他人犯罪，致真正犯罪者難以被查獲，復令被
    害人求償無門，助長社會詐騙歪風，實為社會上詐騙集團猖
    獗，致一般民眾防不勝防之主因，犯罪所生危害非微；被害
    人遭詐騙之金額，及被告之智識程度、生活狀況、犯罪後態
    度等一切情狀，量處如主文所示之刑，並諭知易科罰金折算
    標準，以示儆懲。
據上論斷，應依刑事訴訟法第299 條第1 項前段，刑法第30條、
第339 條第1 項、第41條第1 項前段，刑法施行法第1 條之1 ，
判決如主文。
本案經檢察官陳登燦到庭執行職務。
中    華    民    國    99    年    10    月    7     日
            刑事第十六庭  審判長法  官  曾逸誠
                                法  官  洪榮家
                                法  官  姚水文
以上正本證明與原本無異。
如不服本判決應於收受送達後10日內向本院提出上訴書狀，並應
敘述具體理由；如未敘述上訴理由者，應於上訴期間屆滿後20日
內向本院補提理由書（均須按他造當事人之人數附繕本）「切勿
逕送上級法院」。
中    華    民    國    99    年    10    月    8     日
                                書記官  蔡靜雯
附錄本案論罪科刑法條：
中華民國刑法第339條第1項
意圖為自己或第三人不法之所有，以詐術使人將本人或第三人之
物交付者，處 5 年以下有期徒刑、拘役或科或併科 1 千元以下
罰金。

司法院資訊處製作；財團法人民間司法改革基金會備份。
